最高法院刑事判決　　　　　　九十四年度台上字第一八一五號
　　上　訴　人　甲○○
　　　　　　　　　　　　2段志.
　　　　　　　　　　　　號
上列上訴人因偽造文書案件，不服台灣高等法院台中分院中華民
國九十一年六月二十日第二審判決（九十一年度上訴字第九五號
，起訴案號：台灣台中地方法院檢察署八十九年度偵字第一九四
三二號），提起上訴，本院判決如下：
    主  文
原判決撤銷，發回台灣高等法院台中分院。
    理  由
本件原判決維持第一審依牽連犯從一重論處上訴人甲○○共同連
續行使偽造私文書，足以生損害於他人罪刑之判決，駁回上訴人
在第二審之上訴，固非無見。
惟查：一、審理事實之法院，對於案內與待證事項有關之一切證
據，除認為不必要者外，均應詳為調查，然後基於調查所得之心
證以為判斷之基礎。原判決認定上訴人與共犯劉吉昌、黃陳育欣
於民國（下同）八十四年十一月間，以其為負責人，及陳彩雲、
胡桂樑、邱錦風、陳義哲等人為股東，虛偽設立匯明實業有限公
司（下稱匯明公司）並辦畢登記後，隨又由黃陳育欣製作不實之
匯明公司變更後章程及出資轉讓同意書，偽將上訴人之出資轉讓
予劉吉昌，而於八十四年十二月七日持向前台灣省政府建設廳辦
理公司變更登記，將負責人變更為劉吉昌，使承辦之公務員將該
不實之事項登載於公司變更登記事項卡上等情；然上訴人於原審
仍否認參與該偽造文書之犯行，辯稱匯明公司嗣後改登記劉吉昌
為負責人時，伊人在國外，並未參與，且不知情，該部分行為與
伊無關云云（見原審卷第一五五、一六五頁）。究竟上訴人當時
是否確在國外？倘上訴人當時人在國外，其對於黃陳育欣等人該
部分所為辦理公司變更登記之偽造文書行為，如何參與，或知情
並同意該部分之行為？卷內資料迄欠明瞭。原審就此未為查明釐
清，即遽行判決，自嫌調查職責未盡及理由不備。二、刑法第二
百十四條所謂使公務員登載不實事項於公文書罪，須一經他人之
聲明或申報，公務員即有登載之義務，並依其所為之聲明或申報
予以登載，而屬不實之事項者，始足構成。若其所為聲明或申報
，公務員尚須為實質之審查，以判斷其真實與否，始得為一定之
記載者，即非本罪所稱之使公務員登載不實。又公司法第三百八
十八條規定：「主管機關對於公司登記之申請，認為有違反本法
或不合法定程式者，應令其改正，非俟改正合法後不予登記。」
依此規定，主管機關對於公司之設立或變更登記，是否僅為形式
審查而非實質之審查，不無疑問。原判決事實認定上訴人與共犯
劉吉昌、黃陳育欣共同以其等偽造之匯明公司資產負債表、章程
，持向前台灣省政府建設廳辦理該公司之設立登記，嗣又持偽造
之公司章程及同意書向該主管機關辦理公司變更登記，並於理由
說明主管機關就公司股東是否為出於真意參與公司為股東，及出
資額是否已籌足，均僅為形式審查，乃認此部分所為犯刑法第二
百十六條、第二百十條、第二百十四條之罪，依牽連犯從一重處
斷等情；然其就公司法上述有關主管機關對於公司之設立或變更
登記之規定，何以僅為形式審查而無實質審查之性質，並未詳加
說明審認，即逕論上訴人牽連犯刑法第二百十四條之罪，自嫌理
由欠備。又依卷附匯明公司之開戶資料及交易明細表所載，上訴
人與劉吉昌等人於開戶後係存入新台幣（下同）六百萬元（見台
灣台中地方法院檢察署八十九年度偵字第一四一八八號影印偵查
卷第七七至八○頁），原判決事實欄亦同此記載，其理由第二項
卻謂上訴人與劉吉昌等人開立帳戶，同時存入六百元存款云云（
見原判決第五頁），不盡相符，亦有可議。以上或為上訴意旨所
指摘，或為本院得依職權調查之事項，應認原判決有撤銷發回更
審之原因。
據上論結，應依刑事訴訟法第三百九十七條、第四百零一條，判
決如主文。
中　　華　　民　　國　九十四　年　　四　　月　 十四 　日
                      最高法院刑事第八庭
                          審判長法官  呂　潮　澤
                                法官  吳　昆　仁
                                法官  孫　增　同
                                法官  吳　昭　瑩
                                法官  趙　文　淵
      本件正本證明與原本無異
                                      書  記  官
中　　華　　民　　國　九十四　年　　四　　月　 十九 　日
                                                Ａ
